【裁判字號】    91,訴,131
【裁判日期】    921204
【裁判案由】    分割共有物
【裁判全文】
臺灣苗栗地方法院民事判決                            九十一年訴字第一三一號
    原      告  癸○○
    訴訟代理人  王勝和律師
    被      告  乙○○
                壬○○
                庚○○
                戊  ○
                辛○○
                己○○
                丙○○
                丁○○
                甲○○
右當事人間請求分割共有物事件，本院於民國九十二年十一月二十日言詞辯論終結，
判決如下：
    主      文
兩造共有之坐落苗栗縣竹南鎮○○段頂大埔小段第一五之一地號面積肆仟捌佰零貳平
方公尺土地，應將如附圖一即苗栗縣竹南地政事務所民國九十一年十二月九日土地複
丈成果圖即甲案所示甲部分面積零點壹肆肆壹公頃分歸被告壬○○所有；乙部分面積
零點零玖陸壹公頃分歸被告甲○○所有；丙部分面積零點零玖陸公頃分歸被告乙○○
所有；丁部分面積零點零玖陸公頃分歸原告癸○○所有；戊部分面積零點零零玖陸公
頃分歸被告庚○○所有；己部分面積零點零零玖陸公頃分歸被告己○○所有；庚部分
面積零點零零玖陸公頃分歸被告戊○所有；辛部分面積零點零零玖陸公頃分歸被告辛○○所有；壬部分面積零點零零肆捌公頃分歸被告丙○○所有；癸部分面積零點零零
肆捌公頃分歸被告丁○○所有。
訴訟費用由被告壬○○負擔百分之三十；被告甲○○負擔百分之二十；被告乙○○負
擔百分之二十；被告庚○○負擔百分之二；被告己○○負擔百分之二；被告戊○負擔
百分之二；被告辛○○負擔百分之二；被告丙○○負擔百分之一；被告丁○○負擔百
分之一；餘由原告負擔。
    事      實
甲、原告方面：
壹、聲明：如主文第一項所示。
貳、陳述：
一、原告癸○○與被告乙○○、壬○○、庚○○、戊○、己○○、辛○○、丙○○、
    丁○○、甲○○共有苗栗縣竹南鎮○○段頂大埔小段第一五之一號土地（下稱「
    系爭土地」）雖為農地，惟依農業發展條例第十六條第一項第三、四款之規定，
    原告依法仍得請求分割。
二、本件共有人眾多，無法達成協議，且系爭土地上目前仍從事農耕，為此請求鈞院
    准以原物分割。另原告所提附圖一所示各共有人分割位置，為雙方目前分管使用
    位置，為符合當事人使用現狀，亦請鈞院分割如附圖一（見本院卷第一百三十頁
    ）所示。
三、證據：提出地籍圖謄本、土地登記簿謄本、分割示意表各乙件及照片六件為證。
乙、被告方面：
壹、被告壬○○方面：對原告之分割方案並無意見。
貳、被告乙○○方面：未於言詞辯論期日到場，據其先前提出之書狀表示對原告之分
    割方案並無意見。
參、被告被告戊○、辛○○、己○○、丙○○、丁○○、甲○○方面：
    經合法送達，均未於言詞辯論期日到場，亦未提出書狀作任何聲明或陳述。
肆、被告庚○○方面：
一、聲明：原告之訴駁回。
二、陳述：不同意原告之分割方案，被告庚○○分管使用的土地，為繼承而得，現由
    訴外人蔡竹雄從事農耕，分管使用之位置實為原告所提附圖一丙與丁之間，並非
    原告所稱戊、己、庚、辛等之位置，並主張應依附圖二苗栗縣竹南地政事務所民
    國九十一年十二月十六日複丈成果圖即乙案（見本院卷第一百三十三頁）分割。
三、證據：提出分割示意圖為證，並聲請訊問證人林萬和。
丙、本院依職權勘驗現場及訊問證人李文生，並囑託苗栗縣竹南地政事務所派員實施
    測量，以及向該所調取系爭土地之登記謄本（手抄本）。
    理      由
壹、程序方面
    被告壬○○、乙○○、戊○、辛○○、己○○、丙○○、丁○○及甲○○經受合
    法通知，均未於言詞辯論期日到場，核無民事訴訟法第三百八十六條所列各款情
    形，爰依原告之聲請，由其一造辯論而為判決。
貳、實體方面
一、本件原告主張：坐落苗栗縣竹南鎮○○段頂大埔小段第一五之一地號土地（下稱
    「系爭土地」）為兩造所共有，而系爭土地雖為農地，並無法令限制不許分割情
    事，亦無因使用目的有不能分割之情形，而兩造就該土地亦未訂有不分割之契約
    ，惟就分割方法未能獲致協議等事實，業據其提出與所述相符之地籍圖謄本、土
    地登記簿謄本及照片等件為證，且為被告等人所不爭執，自堪信為真實。
二、按各共有人得隨時請求分割共有物，但因物之使用目的不能分割，或契約訂有不
    分割之期限者，不在此限；又每宗耕地分割後，每人所有面積未達零點二五公頃
    （即二千五百平方公尺）者，不得分割，民法第八百二十三條、農業發展條例第
    十六條分別定有明文。經查：
（一）系爭土地面積為四千八百零二平方公尺，地目田，有原告提出與其所述相符、
      被告不爭執其為真正之土地登記謄本在卷可憑（見本院卷第二百八十六至二百
      八十八頁），故系爭土地係屬農業發展條例所謂之耕地。又依上開土地登記謄
      本所示，原告癸○○係於四十二年二月一日以買賣為原因取得系爭土地之應有
      部分，訴外人張水木（已於九十二年四月十九日死亡，見本院卷第二百頁戶籍
      謄本）、被告壬○○分別於四十九年十一月十六日、六十三年八月二十八日以
      買賣為原因取得系爭土地之應有部分，而被告庚○○、戊○、己○○、辛○○
      、丙○○、丁○○雖係於八十九年十一月二十四日辦理系爭土地應有部分之繼
      承登記，依民法第七百五十九條：「因繼承、強制執行、公用徵收或法院之判
      決，於登記前已取得不動產物權者，非經登記，不得處分其物權」之規定，渠
      等於登記原因發生日期即繼承發生時之八十二年十月十三日即業已取得其應有
      部分；另因張水木於九十二年四月十九日死亡，由被告甲○○因此繼承其應有
      部分（見本院卷第二百零四頁戶籍謄本、第二百八十九頁土地登記謄本）。
（二）按「每宗耕地分割後每人所有面積未達零點二五公頃者，不得分割。但情形之
      一者，不在此限︰三、本條例中華民國八十九年一月四日修正施行後所繼承之
      耕地，得分割為單獨所有。四、本條例中華民國八十九年一月四日修正施行前
      之共有耕地，得分割為單獨所有」，農業發展條例第十六條第一項第三款、第
      四款分別定有明文，則系爭土地既於農業發展條例八十九年一月四日修正施行
      前，即屬原告癸○○、壬○○、庚○○、戊○、己○○、辛○○、丙○○、丁○○、訴外人張水木、張水王所共有之耕地，且被告甲○○於上開農業發展條
      例條文八十九年一月四日修正施行後，於九十二年六月三十日以繼承為原因，
      而取得其原為張水木之應有部分（見本院卷第二百八十九頁），揆諸前揭法律
      規定，均不受上開每宗耕地分割後，每人所有面積應達零點二五公頃之限制。
（三）被告即系爭土地共有人之一乙○○，雖於農業發展條例上開八十九年一月四日
      修正施行後之同年十一月十三日，因受贈與而取得系爭土地之應有部分十分之
      二（見本院卷第二百八十八頁土地登記謄本登記順序第十二）。惟查：訴外人
      張水王於七十四年七月二十九日登記「持分合併」取得系爭土地應有部分十分
      之二後，於八十九年十一月十三日將之贈與被告乙○○之事實，有苗栗縣竹南
      地政事務所九十二年四月二十二日南地所一字第○九二○○○三三一一號函檢
      附土地登記簿影本一件附於本院卷第一百七十三頁，以及原告提出與其所述相
      符、被告不爭執其為真正並貼有印花、蓋有苗栗縣竹南地政事務所收件章之土
      地贈與所有權移轉契約書影本一件附於本院卷第一百八十一頁可稽，應堪認定
      。而張水王將其應有部分移轉予被告乙○○之事實，並未造成系爭土地共有人
      數之增加，依內政部（八九）臺內地字第八九六九六八四號函訂頒之「耕地分
      割執行要點」第十三點「依本條例第十六條第四款規定申辦分割之共有耕地，
      部分共有人於本條例修正後，移轉持分土地，其共有人數未增加者，得申請分
      割」（條文參見本院卷第二百十一、二百十二頁），應准予原物分割；臺灣高
      等法院臺中分院九十一年度上易字第三三八號判決認：「惟按農業發展條例修
      正前已共有之耕地，雖部分共有人於該條例修正後，移轉其應有部分，致部分
      共有人已非屬農業發展條例修正前之共有耕地所有權人，但其移轉後之共有人
      數既與農業發展條例修正前原共有人數相同，則按農業發展條例施行細則第十
      條『分割後之宗數不得超過共有人人數』之限制，其所得分割之宗數即不致因
      該應有部分之移轉行為而有所增加，顯然並未違反農業發展條例第十六條防止
      耕地細分之立法原意；且如因部分共有人於農業發展條例修正後移轉其應有部
      分，而禁止其他原共有人依首揭條文請求分割為單獨所有，對其他原共有人之
      權益影響甚鉅，是以在耕地共有人數未增加之原則下，為兼顧其他原共有人之
      權益及所有權單純化之目的，自應准許共有耕地之其他原共有人依農業發展條
      例第十六條第四款之規定，請求分割為單獨所有」，亦同此見解。是被告乙○○之部分，亦不受上開每宗耕地分割後，每人所有面積應達零點二五公頃之限
      制。
（四）關於被告乙○○於農業發展條例第十六條八十九年四月一日修正施行後，始取
      得其系爭土地之應有部分，此是否造成本件系爭土地無法分割？按「各共有人
      ，得隨時請求分割共有物。但因物之使用目的不能分割或契約訂有不分割之期
      限者，不在此限」，民法第八百二十三條第一項定有明文，是土地之共有人除
      上開限制及法令另有規定外，均有請求分割之權利。查系爭土地在訴外人張水
      王將上開應有部分移轉予被告乙○○前，依前揭農業發展條例第十六條第四款
      ，各共有人於農業發展條例上開修正後，迄至八十九年十一月十二日張水王移
      轉上開應有部分予被告乙○○以前，均得請求原物分割，而本件之兩造當事人
      除被告戊○、辛○○、己○○、丙○○、丁○○、甲○○經合法送達，均未於
      言詞辯論期日到場，亦未提出書狀作任何聲明或陳述外，均主張原物分割，僅
      主張之分割方案有所不同而已。則本件若不允許兩造當事人原物分割系爭土地
      ，則系爭土地之其他共有人，在八十九年十一月十二日訴外人張水王移轉上開
      應有部分予被告乙○○以前，業已取得之分割請求權，竟因渠等無法預期、無
      法控制之上開應有部分移轉予乙○○而喪失，亦即倘若因農業發展條例第十六
      條八十九年一月四日修正施行後，共有人之一有將其應有部分移轉予第三人者
      ，而採不得分割之見解，則共有人之一祇要於八十九年一月四日後，將其應有
      部分移轉予他人，即得達到阻止他共有人請求裁判分割之目的，有違既得權保
      障原則、信賴保護原則及法之安定性原則，而有失公平，是本件應得予以裁判
      分割。
（五）復就農業發展條例第十六條防止農地細分之意旨而言，應在於防止細分之農地
      不利於農業機械器具之使用，致因人力、獸力耕作而減損農地之經濟效用，以
      達「地盡其用」之目標；且按「分割共有物，究以原物分割，或變價分割，法
      院固有自由裁量之權，不受共有人主張之拘束，但仍應斟酌當事人之聲明、共
      有物之性質、經濟效用及全體共有人之利益等公平決定之」（最高法院八十五
      年度臺上字第三三八號判決參照），是分割共有物之訴具有職權主義之非訟色
      彩，蓋因農地是否能充分利用，已非單純兩造當事人間之私益爭執，更攸關國
      家總體經濟發展及土地政策之公益，故法院有依職權介入之必要，不受當事人
      聲明之拘束，從而分割共有物之訴，應衡量促進農地最佳經濟效用。經查：系
      爭土地於農業發展條例上開修正後，除前述之繼承部分外，訴外人張水王贈與
      其應有部分予被告乙○○，其共有人數既未增加，則不致將系爭土地更為細分
      ，對該地之經濟效用，不致造成額外之不利益。然相反地，若不准其原物分割
      ，強使系爭土地繼續保持共有之狀態，容易因共有人之間對系爭土地如何使用
      、收益之意見歧異，導致共有人間相互掣軸，而無法統一、有效運用系爭土地
      ，甚至任其荒蕪，實不利於系爭土地之經濟效用與國家總體經濟。
（六）綜前所述，系爭土地之分割，應不受八十九年一月四日修正施行之農業發展條
      例第十六條所限制；而兩造間亦未訂有不分割之特約，然就分割方法未能獲致
      協議等事實，已如前述，是依照上開規定，本件原告訴請分割系爭土地，即無
      不合，應予准許。
三、次查：系爭土地上均無不動產建物，均從事農耕之用，且如附圖一所示丁、戊、
    己、庚、辛、壬、癸等部分，目前經原告及被告壬○○、庚○○等人同意，由訴
    外人蔡竹雄耕作，且未收取租金等情，經本院會同苗栗縣竹南地政事務所人員至
    場現勘驗屬實，並製有勘驗筆錄、土地複丈成果圖、現場照片六幀在卷足憑，復
    經勘驗時到場之兩造分別自認無訛（見本院卷第九十七頁背面、第九十八頁正面
    ），經核與被告庚○○自承：「（法官問：以你所提的分割方案說明你的主張為
    何？）答：戊、己、庚、辛、壬是我的，因為我本來就買在那裡（庭呈陳萬年土
    地所有權狀正本，閱後發還）。（法官問：現在戊己庚辛壬都是蔡竹雄在耕種嗎
    ？）答：是。因為我們在外面工作，我的地就讓蔡竹雄耕種」等語（見本院卷第
    一百二十四頁）相符，應堪信為真實。
四、原告主張上開複丈成果圖之甲案（附圖一），被告庚○○則主張乙案（附圖二）
    ，兩案間甲、乙、丙之部分均屬相同，且甲、丙二部分其分別歸屬之被告壬○○
    、乙○○均表示無意見（見本院卷第三十七頁），分歸乙部分之被告甲○○則經
    合法送達，並未表示任何意見。是本件僅丁、戊、己、庚、辛、壬、癸（下稱「
    丁至癸」）部分有所差異，形成原告癸○○與被告庚○○之爭點所在（見本院卷
    第九十八頁背面）。爰審酌：
（一）按「分割共有物，以消滅共有關係為目的。法院裁判分割共有土地時，除因該
      土地內部分土地之使用目的不能分割（如為道路）或部分共有人仍願維持其共
      有關係，應就該部分土地不予分割或准該部分共有人成立新共有關係外，應將
      土地分配於各共有人單獨所有」，最高法院著有六十九年度臺上字第一八三一
      號判例可資參照。經查：被告庚○○於九十一年十二月十日準備程序中，陳稱
      ：「（法官問：你所提之分割方案中，被告丙○○、被告丁○○是共有人，還
      是分開的？）答：我提的方案，被告丙○○、被告丁○○沒有分開。我們兄弟
      並不想分割」（見本院卷第一百二十三頁），惟被告丙○○、丁○○二人經本
      院合法送達後，始終未表示仍願維持共有關係，被告庚○○亦始終未能舉證證
      明丙○○、丁○○二人有何維持共有之意思表示或意願，而直至本院言詞辯論
      期日，被告庚○○仍陳述：「（審判長法官問：乙案的部分要共有的部分為何
      無同意書？）答：我找不到人，因為辛○○在國外，一位已經過世。（審判長
      法官問：在國外就找不到人嗎？）答：電話打得通，但是她沒空回來」等語（
      見本院卷第二百七十九、二百八十頁），是被告庚○○所提如附圖二所示之乙
      案，其壬部分在被告丙○○、丁○○並未明示願意保持共有之情形下，仍將該
      壬部分劃歸該二人所共有，與上開最高法院判例之意旨，即以分配為單獨所有
      之原則不符，從而乙案顯不足採。
（二）次按「各共有人得隨時請求分割共有物，為民法第八百二十三條第一項前段所
      明定，此項規定，旨在消滅物之共有狀態，以利融通與增進經濟效益」，最高
      法院著有八十一年臺上字第二六八八號判例可資參照．再按「各共有人在分割
      前之使用狀況，縱共有人間有分管之約定，除達成將來按分管部分為分割之合
      意外，法院為裁判分割，並不受其拘束」（最高法院九十一年度臺上字第一七
      九五號判決參照），是共有物之分割應達成地盡其用之公益目的，故為職權主
      義，不受當事人聲明之拘束。查被告庚○○所提如附圖二所示之乙案，其主張
      自己應受分割之戊部分，以及其餘丁、戊、庚、辛、壬等部分，目前經原告及
      被告壬○○、庚○○等人同意，由訴外人蔡竹雄所占有使用中，已如前述，是
      就原告與被告庚○○有爭議之丁至癸部分而言，兩造目前並未按任何分管契約
      占有、使用，從而究應採取甲案或乙案，與原告及被告庚○○之現使用狀況無
      關，本院無需審究原告癸○○及被告庚○○之現占有、使用情形。又被告庚○○抗辯：因其父親先前耕作中間那一塊，故應採取乙案等語。惟被告壬○○及
      證人李文生均證稱：被告庚○○之父先前是耕作丁、戊、己、庚、辛、壬（無
      論甲案或乙案，位置均屬相當）部分等語（見本院卷第九十九頁），是兩造在
      訴外人蔡竹雄耕作前，縱有何分管契約，則本院採取甲案而使被告庚○○分得
      如附圖一所示之戊部分，亦屬其父先前耕領之範圍之一，並不違反該分管契約
      ，況被告庚○○就系爭土地之應有部分僅有五十分之一，原告則有十分之二，
      為達地盡其用之目的，本院自應以原告之主張及利益為較優先之考量。
（三）另查系爭土地目前仍在耕作中，已如前述。而原告所提之分割方式即附圖一之
      甲案，能使分得丁部分面積之原告，在大致上形狀呈長方形土地上，因分得之
      丁部分土地邊緣平整，便利其農業機械化耕作，倘若將被告庚○○所提出之乙
      案，其戊、己、庚、辛、壬各部分予以區分為戊、己、庚、辛、壬、癸，分別
      歸被告庚○○、己○○、戊○、辛○○、丙○○、丁○○各自單獨所有，以符
      合上開最高法院六十九年度臺上字第一八三一號判例，即倘若採改良之乙案，
      則原告所分得如附圖二乙案所示之丁部分，將呈現不規則形狀，並不利於丁部
      分機械化耕作之土地經濟效用，反觀如附圖一甲案所示之戊、己、庚、辛、壬
      、癸各部分，雖在系爭土地之邊緣，但與上開改良之乙案相較，其分得之各該
      部分，就外型而言並無顯著差異，是戊、己、庚、辛、壬、癸之位置，究竟採
      甲案或乙案，對該等土地之分得人而言，並無顯著差異，但對原告癸○○而言
      ，則有相當經濟效益之落差。且戊、己、庚、辛、壬、癸之總面積亦不過僅四
      百八十平方公尺，縱使統一進行機械化耕作，其機械化之需求，亦未超過九百
      六十平方公尺之丁部分，是自應以丁部分是否能獲得最佳利用為本件較優先之
      考量，故縱使將被告庚○○所提之乙案予以改良，仍不足取，從而應以原告所
      提之甲案較能發揮較大之整筆土地經濟效益，以達地盡其用之目的，爰酌定系
      爭土地之分割方法如附圖一之甲案所示。
五、末按因共有物分割、經界或其他性質上類似之事件涉訟，由敗訴當事人負擔訴訟
    費用顯失公平者，法院得酌量情形，命勝訴之當事人負擔其一部，民事訴訟法第
    八十條之一定有明文。又分割共有物之訴，具非訟事件之性質，此類事件雖以民
    事訴訟方式處理，惟實質上並無所謂何造勝訴、敗訴之問題，若將訴訟費用完全
    命形式上敗訴之當事人負擔，有欠公允（民事訴訟法第八十條之一立法理由參照
    ）。是本院認本件之訴訟費用應由兩造依其應有部分之比例分擔較為公允，爰諭
    知訴訟費用之負擔如主文第二項所示。
六、本件事證已臻明確，兩造其餘主張、陳述及所提證據，經本院審酌，核與判決結
    果不生影響，爰不逐一論述，併予敘明。
七、據上論結，本件原告之訴為有理由，依民事訴訟法第三百八十五條第一項前段、
    第七十八條、第八十條之一、第八十五條第一項但書，判決如主文。
中      華      民      國    九十二    年    十二      月     四      日
                                  臺灣苗栗地方法院民事庭
                                          審判長法  官 陳鴻斌
                                                法  官 黃佩韻
                                                法  官 伍偉華
右正本證明與原本無異。
如對本判決上訴，請於本判決送達後二十日內向本院提出上訴狀。
                                            法院書記官 鄭永媚
中      華      民      國    九十二    年    十二      月     四      日


司法院資訊處製作；財團法人民間司法改革基金會備份。
